臺灣高等法院臺南分院刑事判決
111年度上訴字第884號
上  訴  人  
即  被  告  劉癸戀

選任辯護人  黃柏嘉律師
上列上訴人因家暴傷害案件，不服臺灣雲林地方法院110年度訴
字第289號中華民國111年4月22日第一審判決（起訴案號：臺灣
雲林地方檢察署110年度偵字第2061號），提起上訴，本院判決
如下：
    主  文
原判決撤銷。
劉癸戀犯傷害罪，處有期徒刑參月，如易科罰金，以新臺幣壹仟
元折算壹日。
    事  實
一、劉癸戀為甲○○○之前媳婦，為家庭暴力防治法第3條第3款之
    家庭成員關係。劉癸戀於民國110年1月15日下午3時許，搭乘
    不知情之蘇圃園駕駛之車輛，前往甲○○○位在雲林縣○○鄉○○村
    ○○路0號住處附近下車後，步行至甲○○○住處前，2人發生口
    角爭執，甲○○○先以水管向劉癸戀噴水，劉癸戀則搶奪水管
    亦向甲○○○噴水，旋遭甲○○○拉扯手部及頭髮（甲○○○傷害部
    分業經不起訴處分確定），嗣劉癸戀基於傷害犯意，徒手拉
    扯及毆打甲○○○身體多處，致甲○○○受有臉部鼻部擦傷、左耳
    瘀挫傷、雙手前臂瘀挫傷、腹部瘀傷、頭部外傷合併頭暈嘔
    吐等腦震盪現象之傷害，經員警獲報到場處理，始查悉上情
    。
二、案經甲○○○訴由雲林縣警察局斗南分局報告臺灣雲林地方檢察
    署檢察官偵查起訴。
    理  由
一、證據能力：
　　證人甲○○○於110年3月30日檢察官偵訊時以證人身分所為證
    述，有證據能力：
  ㈠按被告以外之人於偵查中向檢察官所為之陳述，除顯有不可
    信之情況者外，得為證據，刑事訴訟法第159條之1第2項定
    有明文。所謂「顯有不可信」係指陳述是否出於供述者真意
    、有無違法取供情事之任意陳述信用性已否受確實保障而言
    ，並非對其陳述內容之證明力如何加以論斷。
  ㈡查證人甲○○○於偵查中，業經檢察官以證人身分訊問，並依法
    具結在案，被告及辯護人並未釋明證人甲○○○於偵查中所為
    之陳述，有何非出於真意或有違法取供之顯不可信情況，依
    上開刑事訴訟法第159條之1第2項規定，自有證據能力。此
    外，證人甲○○○已經原審傳喚到庭作證，給予被告及辯護人
    詰問之機會，其偵查中之陳述，依同法第155條第2項規定，
    自得作為判斷之依據。
二、訊據被告固自承於前揭時間，前往告訴人住處前，2人發生
    口角爭執等情，然矢口否認有上開傷害犯行，辯稱：甲○○○
    用水噴我，我根本沒有打她，我被她欺負那麼多年，我都沒
    有打過她罵過她，我怎麼可能去打她，她雙手前臂的傷痕是
    去刮痧，不是我打的；證人蘇圃園聽到我喊救命，隨即趕到
    現場，花費時間甚短，便看到甲○○○躺在地上扯住被告的頭
    髮，並沒有看到我毆打甲○○○，另外甲○○○之證述與證人余芯
    惠之證述有所矛盾，不足採信云云。
三、經查：
  ㈠被告為甲○○○之前媳婦，被告於前揭時間搭乘不知情之蘇圃園
    駕駛之車輛，前往甲○○○上開住處前，與甲○○○發生口角爭執
    一節，業據被告自承在卷（原審卷第50至51頁），核與證人
    蘇圃園於偵訊及原審證述情節相符，復有原審及本院勘驗筆
    錄附卷可稽（原審卷第87至88頁，本院卷第152至153頁），
    此部分事實，自可認定。
　㈡原審及本院勘驗結果：　
　  影片名稱15806.t（原審卷第88、91至93頁，本院卷第117至
    137、152至153頁）
時間 原審勘驗筆錄 本院勘驗筆錄 00:00:46至00:01:30 有一名穿著紅色長袖的女生經過，還有機車跟汽車經過，之後還有其他分辨不出男女之人在本案發生地點的馬路對面走動  00:02:28 畫面右側有一名身穿桃紅色上衣、肩上圍著白色領巾、手戴黑色袖套之婦女(即告訴人甲○○○）從屋内走出，先背對鏡頭，再轉身入内  00:02:37 再走出屋外丟垃圾後，走入屋内  00:02:51 告訴人手拿物品再次走出屋外，背對鏡頭，彎腰站在屋外。 告訴人手拿水管再次走出屋外，背對鏡頭，彎腰站在屋外（如擷圖編號①、②） 00:03:00 告訴人起身面向對向馬路  00:03:04 被告突自銀色汽車車頭方向跑至馬路上（如原審擷圖編號1)，且有水柱朝被告方向噴灑而出  00:03:06 被告隨即再跑入銀色汽車車頭處（如原審擷圖編號2) 被告隨即再跑入銀色汽車車頭處，告訴人頭部上方有水柱喷出（如擷圖編號③） 00:03:07至00:03:10 站在屋外之告訴人遭人徒手攻擊頭部，且雙方有手部拉扯（如原審擷圖編號3、4)，過程中有水花出現 被告爭搶告訴人手中之水管，且雙方有手部拉扯（如擷圖編號④、⑤），被告有拿水管朝告訴人噴水（如擷圖編號⑥、⑦） 00:03:11 因被銀色汽車擋住畫面中看不到2人  00:03:13至00:03:14 被告以身體左側向右微曲，且頭部遭告訴人拉扯，出現於馬路上（如原審擷圖編號5) 被告頭髮遭告訴人拉扯（如擷圖編號⑧、⑨），出現於馬路上，頭部及身體左側向右微曲，緩慢退至馬路間（如擷圖編號⑩、⑪） 00:03:15 鏡頭未再對著前方街景拍攝  00:03:16至00:03:34 手持攝影鏡頭之人下車之畫面  
    由上開勘驗可知，此為證人蘇圃園在下車前以手機錄影之畫
    面，當時被告先至告訴人住處前方與告訴人發生口角爭執，
    告訴人持水管向被告噴水，被告則搶奪該水管反向告訴人噴
    水，告訴人則拉扯被告手部及頭髮，雙方因此互相拉扯，並
    有數秒時間因銀色汽車擋住看不到其等之拉扯情形，業如前
    述，足見被告與告訴人確實有肢體衝突，至為灼然。
　㈢再者，證人甲○○○於偵訊證述：當時被告在我店前一直罵我，
    我要她離開，她不願意離開，我跟她說再這樣我要噴她水，
    我拿水管去接水龍頭，剛接好，她就上前搶下水管用水噴我
    ，然後將我打倒，她坐在我的肚子上，一直揍我的臉部、耳
    朵，再拉我的頭髮將我的頭不斷撞地板，我當下很害怕覺得
    頭會被她打傻，所以我拉著她的頭髮阻止她繼續傷害我，她
    才沒有繼續打我的頭，接著她捏我的肚子、手臂，一直用力
    坐在我的肚子上，她都是徒手毆打我等語（偵卷第47頁）；
    於原審審理證述：我兒子向被告討房地，被告到我店前面，
    跪在那裡一直罵，說她寄放在我這裡的黃金被我吃了，還有
    8、9百萬的現金也被我吃了，在那邊一直罵，喊我的名字，
    說我如果吃了她那些錢，我會絕子絕孫，我請她不要在這裡
    一直罵，如果不走我就要拉水管噴，水管拉好她就爬起來拉
    著我後面（證人指後頸、後衣領），拿水管一直淋水，淋完
    就將我打倒，打臉、打耳朵、掐脖子，還坐在我的肚子上一
    直打我，雙手抓住我的頭一直撞地上，當時我為了保護自己
    ，抓住被告後腦的頭髮，將她拉下來，我抓住被告頭髮時，
    被告一直轉我的手，轉到我的手瘀青，他還坐在我的肚子上
    ，一直壓我的肚子，壓到都瘀青，還有腦震盪，當天晚上一
    直吐，他一直捏我的肚子，捏到我人軟下去，我沒辦法只好
    放開她的頭髮，她就跟蘇圃園一起開車離開等語（原審卷第
    134至144頁）。經核甲○○○就其當天遭被告毆打之經過，始
    終證述一致，並無明顯歧異，核非空泛指陳，其證述已有相
    當之憑信性。
　㈣參以甲○○○於案發不久之同日下午4時27分即在國立成功大學
    醫學院附設醫院斗六分院（下稱成大斗六分院）急診，主訴
    ：前媳婦（即被告）今突然前來，徒手施打患者，拳頭打頭
    、手抓傷臉部、雙手、腹部、踢雙腳，經檢查結果，受有臉
    部鼻部擦傷、左耳瘀挫傷、雙手前臂瘀挫傷、腹部瘀傷之傷
    害；又於110年1月18日上午9時58分許，前往成大斗六分院
    驗傷，結果為臉部鼻部擦傷、左耳瘀挫傷、雙手前臂瘀挫傷
    、腹部瘀傷、頭部外傷合併頭暈嘔吐等腦震盪現象之傷害，
    有該院受理家庭暴力事件驗傷診斷書2份、傷勢照片及相關
    病歷資料可憑（警卷第27至30頁，原審卷第67至74頁），本
    院加計甲○○○住處至醫院之車程，可知甲○○○係於案發後1小
    時內即前往醫院就診，與一般人遭受他人傷害會立即前往醫
    院驗傷採證之常情相符，應信屬實。況上開
　　診斷證明書記載甲○○○所受傷勢分布位置與其所述遭被告以
    上開方式攻擊可能造成之傷勢部位相吻合。另參諸原審勘驗
    行車紀錄器影音，被告在現場怒罵：「我怎樣瘋」、「跟我
    拿120萬元給他兒子去臺南買房子」、「出去給車子撞死」
    、「沒拿錢？」、「我爸買20公斤的金子都把我拿去」、「
    可不可惡？」、「沒拿？沒拿他的子孫比他早死」、「太可
    惡」等語，有勘驗筆錄在卷可稽（原審卷第87頁），可見被
    告當時極為憤怒，益徵被告因財產糾紛而為本案犯行之動機
    明顯，證人甲○○○上開證述應可採信，被告確有本件傷害犯
    行無誤。
  ㈤證人蘇圃園於偵訊證述：我當時會在場是因為我是被告弟弟
    的朋友，她本來要叫她弟弟載她，但她弟弟沒空，所以請我
    幫忙載她去，本來我都在車上等，我是聽到被告好像在喊救
    命才下車看，我沒有看到被告打甲○○○，我只有看到甲○○○躺
    著拉被告的頭髮，被告跪在地上、沒有反抗的動作，我叫甲
    ○○○放手，我喊了2、3次甲○○○才放手，後來我帶被告離開，
    被告就去醫院驗傷；被告下車時叫我開手機錄影，當時我不
    知道開錄影要幹麻，但是鏡頭也被前面的車子擋住，沒有拍
    到案發過程等語（偵卷第29至30頁）；於原審審理證述：因
    為我去找被告的弟弟，被告叫她弟弟載她到案發現場，她弟
    弟說沒空，就叫我幫忙載，到現場後我沒有下車，被告叫我
    手機錄影，我也不曉得是什麼狀況，我看到被告遭甲○○○噴
    水之後沒多久就喊救命，我就衝去看到甲○○○躺平著，被告
    趴跪在旁邊，沒有坐在甲○○○肚子上，甲○○○一直拉著被告的
    頭髮，我叫甲○○○將手放開，說了2、3次她才放開，我就帶
    被告去醫院驗傷，過程中附近都沒有其他人等語（原審卷第
    156至166頁）。由上開證述可知，證人蘇圃園因坐在後方車
    上之故，視線遭前方銀車擋住，對於雙方口角爭執及拉扯毆
    打過程，無法全程目睹，所以證人才會說「沒有拍到案發過
    程」等語，是其雖證稱未見被告傷害甲○○○等語，然尚難以
    此遽為被告有利之認定。
　　況證人蘇圃園聽聞被告喊救命後隨即下車上前阻止，即見甲
    ○○○「躺平」並抓著被告頭髮，與甲○○○上開證述遭被告推倒
    在地毆打，為保護自己始抓著被告的頭髮乙節相符，足認年
    事已高之甲○○○其力氣顯不足以抵抗怒氣衝天之被告，已躺
    在地上遭被告毆打，始以拉扯被告頭髮之方式阻止被告攻勢
    ，尚無悖於經驗法則，且與前揭甲○○○之證述可相互補強。
　㈥被告辯稱甲○○○雙手前臂的傷勢為刮痧所致云云，惟查，證人
    甲○○○為29年生，於案發當時已年滿80歲，而老年人之皮膚
    、血管均較為脆弱，稍為強力抓、捏，極可能受有瘀挫傷，
    且觀諸甲○○○雙手前臂之瘀挫傷部位集中、雙邊不對稱，顯
    非刮痧所致，被告之辯解，難以憑採。另證人余芯惠於偵訊
    及原審固證稱：我看到甲○○○倒在地上，被告坐在甲○○○肚子
    上，一直搥，從頭一直搥到尾等語（偵卷第37頁，原審卷第
    146至147頁），惟證人余芯惠於本院審理時幾經確認，均證
    述案發時間是在中午之前其前往市場買豬肉時（原審卷第15
    0、154、155頁），顯非本案發生之時，證人余芯惠證述之
    憑信性存疑，不足採信。
  ㈦綜上各節，被告辯稱告訴人之傷勢非其造成，顯屬無據，難
    以採信，本案事證明確，被告犯行堪以認定，應依法論科。
四、論罪科刑：
  ㈠核被告所為，係犯刑法第277條第1項之傷害罪。又家庭暴力
    者，指家庭成員間實施身體、精神或經濟上之騷擾、控制、
    脅迫或其他不法侵害之行為；家庭暴力罪者，指家庭成員間
    故意實施家庭暴力行為而成立其他法律所規定之犯罪，家庭
    暴力防治法第2條第1款、第2款分別定有明文。本案被告與
    告訴人為前婆媳關係，其等間有家庭暴力防治法第3條第3款
    所定曾為直系姻親之家庭成員關係，而被告所為之傷害犯行
    ，既係對告訴人故意實施身體上不法侵害行為，且構成刑法
    上之傷害罪，自屬家庭暴力防治法所稱之家庭暴力罪，惟因
    家庭暴力防治法對於家庭暴力罪並無科處刑罰之規定，仍應
    依刑法規定論科。
  ㈡被告基於同一之傷害犯意，於同一時地接續毆打告訴人身體
    多處，各行為間之獨立性極為薄弱，依一般社會健全觀念，
    難以強行分開，在刑法評價上，應屬接續犯而論以一普通傷
    害罪。
五、撤銷改判之理由：
  ㈠原審認被告傷害事證明確，因予論罪科刑，固非無見。惟按
    量刑之輕重，固屬事實審法院得依職權自由裁量之事項，惟
    仍應受比例原則及公平原則之限制，以符罪刑相當之原則，
    否則其判決即非適法。所稱之比例原則，指行使此項職權判
    斷時，須符合客觀上之適當性、相當性與必要性之價值要求
    ，不得逾越此等特性之程度，用以維護其均衡；而所謂平等
    原則，非指一律齊頭之平等待遇，應從實質上加以客觀判斷
    ，倘條件有別，應本乎正義理念，分別適度量處，禁止恣意
    為之（最高法院99年度台上字第4568號判決意旨參照）。查
    本案雖係被告先出言不遜（詳原審卷第87頁），然卻係告訴
    人先持水管向被告噴水，並於雙方搶奪水管過程拉扯被告手
    部及頭髮，此節原判決事實欄並無記載，難以釐清雙方拉扯
    傷害之始末，即有未妥，故難認被告傷害犯行全由其挑起，
    原審量處有期徒刑4月，稍嫌過重，未能評價上開告訴人先
    行持水管噴水之行為，顯有不當。被告否認犯罪，提起上訴
    ，指摘原判決違誤，雖無理由，然原判決既有上開可議之處
    ，自屬無可維持，應由本院撤銷改判。
  ㈡爰審酌被告與甲○○○具有家庭成員關係，因財產糾紛發生爭執
    ，被告先至告訴人住處前怒罵，告訴人則持水管噴水，被告
    未能思以理性方式溝通解決問題或克制自身情緒，竟以上開
    方式毆打高齡80歲之甲○○○，顯乏尊重他人身體法益之觀念
    ，實屬不該；復參以被告否認犯行，犯後態度難謂良好，兼
    衡被告之犯罪動機、目的、手段，及被告無前科、於本院審
    理時自陳之教育程度、家庭生活及經濟狀況（原審卷第174
    頁），暨甲○○○所受傷勢程度、於法院審理時表示之意見（
    原審卷第145頁，本院卷第89、160）等一切情狀，量處如主
    文所示之刑，並諭知易科罰金之折算標準。
據上論斷，應依刑事訴訟法第369條第1項前段、第364條、第299
條第1項前段，判決如主文。
本案經檢察官程慧晶提起公訴，檢察官謝錫和到庭執行職務。
中　　華　　民　　國　 111　　年　　10　　月　　27　　日
                  刑事第四庭    審判長法　官  蔡廷宜
                                      法　官  蔡川富
                                      法　官  翁世容　　
以上正本證明與原本無異。
如不服本判決應於收受送達後20日內向本院提出上訴書狀，其未
敘述上訴理由者，並得於提起上訴後20日內向本院補提理由書（
均須按他造當事人之人數附繕本）「切勿逕送上級法院」。
　　　　　　　　　　　　　　　　　　　書記官  顏惠華
中　　華　　民　　國　　111 　年　　10　　月　　27　　日
附錄本件論罪科刑法條全文：
中華民國刑法第277條
傷害人之身體或健康者，處5年以下有期徒刑、拘役或50萬元以
下罰金。
犯前項之罪，因而致人於死者，處無期徒刑或7年以上有期徒刑
；致重傷者，處3年以上10年以下有期徒刑。